【裁判字號】    98,訴,77
【裁判日期】    980824
【裁判案由】    給付貨款
【裁判全文】
臺灣新竹地方法院民事判決                98年度訴字第77號
原      告  唐張香妹即同信木材行
訴訟代理人  陳由銓律師
複 代 理人  李文傑律師
被      告  廣鑫營造有限公司
法定代理人  丙○○
訴訟代理人  乙○○
            路春鴻律師
複代理人    丁○
上列當事人間請求給付貨款事件，本院於民國98年8月10日言詞
辯論終結，判決如下：
    主  文
原告之訴及假執行之聲請均駁回。
訴訟費用由原告負擔。
    事實及理由
壹、原告主張：
一、緣被告因承包新竹市舊港大橋改建暨白地橋新建工程（下稱
    系爭工程），自民國97年5月5日起陸續向原告訂購防水合板
    、角材等材料（下稱系爭材料），原告已依被告之指示將系
    爭材料運交工地人員，惟被告自同年10月1日起至11月18 日
    止訂購系爭材料之總價款新台幣（下同）1,002,081元，藉
    故拖欠，迭經催討均置之不理，爰依買賣之法律關係提起
    本件訴訟。
二、對被告抗辯之陳述：
（一）被告固將系爭工程之部分工程發包予訴外人瀝隆工程有限
      公司（下稱瀝隆公司）施作，但系爭材料皆係被告向原告
      訂購並依其指示交付。原告與訴外人瀝隆公司間並無交易
      行為。
   1、系爭木材若為瀝隆公司所購買，則原告所填寫之估價單台
      照欄，依常理應會填寫瀝隆公司，不至於每次皆填寫被告
      公司，自陷混亂。若估價單有誤，現場工地人員亦不敢每
      次貿然收受簽名，進而加以使用。且97年10月1日、10月4
      日（2張）、21日之估價單係被告公司人員王維毅、陳毓
      鴻所簽具，其他10月18日、20日、25日之估價單，尚有被
      告工地主任阮達忠之簽名，前後合計7張，可見系爭工程
      並非純粹由瀝隆公司所承包，被告公司參與施作之成份甚
      高，才會向原告購買系爭木材而交由舊港大橋工地使用。
      瀝隆公司人員因在現場施工，為方便起見，代被告簽收。
   2、在工地尚未發生工人意外事故前，被告已依約簽發支票9
      紙給付原告貨款。至於被告辯稱係代瀝隆公司支付，但被
      告與瀝隆公司就前開工程合約於97年8月1日簽訂，工程發
      包伊始，根本尚未達可給付工程款之進度，被告就瀝隆公
      司承包之工程是否會依約履行，將來承包之工程是否會發
      生瑕疵，須加以考量，當無違背一般承攬常規，願代瀝隆
      公司先給付同年8月、9月款項予原告。縱使瀝隆公司與被
      告間尚有其他工程，也不能以其他工程的款項支付系爭材
      料款項，否則會計作帳紊亂，有違事理法則。
   3、嗣被告雖提出與瀝隆公司97年6月30日所訂立之工程合約
      書，但在本案之準備程序中，不曾提出該工程合約書，且
      證人甲○○證稱：「工程款是按進度給付，當然還有一段
      審核期間後才給付，這是工程慣例」，並略稱系爭工程雖
      尚未達到可請領工程款之程度，但瀝隆公司尚有承包被告
      之基隆工地工程，被告可先由該工地工程款墊付本案之木
      材款，意謂系爭工程，瀝隆公司在97年8月1日前，尚未承
      包，被告並無應付之工程款，可代瀝隆公司給付系爭木材
      款，因此其乃牽扯出被告可先移用應付給瀝隆公司之「基
      隆工地」工程款，以代付系爭木材款。被告提出之97 年6
      月30日工程合約書係臨訟假造，不足採信。
   4、被告與瀝隆公司所簽訂之工程合約書第9條「物料供應」
      規定及附件（一）工程合約明細說明欄第10條，足認被告
      雖將部分工程發包給瀝隆公司，但仍由被告負責供應物料
      ，故系爭材料確係被告向原告訂購，供應瀝隆公司工地使
      用。
   5、木材售價，往往因木材種類、質料、長短、直徑大小、木
      板厚薄及未付方式而異。因此如大量買賣，為求買賣之價
      格及木材之規格及付款期限有所憑，通常會書立買賣契約
      ，兩造間曾於97年5月5日訂立簡易合約書，之後訂購都是
      延續該合約，而系爭材料交易數量不少，瀝隆公司與原告
      間卻未曾訂立任何買賣合約，卻係依兩造所簽訂合約書內
      之木材價格、規格種類、付款期限而定，足認向原告購買
      木材者，係被告，而非瀝隆公司。
（二）一般木材買賣，賣方純售賣木材，不過問買方有何用途，
      故縱被告或瀝隆公司工人果因系爭材料搭設之鷹架上摔落
      ，與原告無涉，且原告所交付之系爭木材，均屬無瑕疵，
      經被告檢視無瑕疵收受後加以使用，被告自不得任意藉工
      人沈滄洲受傷為由而拒付貨款或主張抵銷。
（三）被告承攬系爭工程，一再更改下包，而被告向原告訂購木
      材，以往依被告指示，製付發票予其下包或其指定之第三
      人，例如瀝隆公司尚未承包系爭工程之部分工程前，被告
      曾指示原告將97年6月至8月所購買木材之發票，均開給瀝
      隆公司，由被告給付貨款，足見原告開發票給誰，該人未
      必係木材購買者（一般買賣，發票依買方之指示而開給買
      方以外之第三人），商場上常見以節稅為目的，而指示出
      賣人將統一發票之買受人名義變更。
   1、被告以往向原告購買木材，送交工地下包，都是叫原告逕
      開統一發票予下包，而由被告給付貨款予原告，不僅本件
      如此，被告對於苗栗龜山橋工地之下包，亦復如此，要求
      原告將木材送至苗栗龜山橋工地，並要求原告逕開發票予
      該工地下包冠志工程行，而由被告給付貨款。此種買受人
      及付款人與發票抬頭人不一致之「節稅」方式，係被告慣
      用手法。
   2、縱依被告所提出之97年6月30日工程合約書及被告98年7
      月14日答辯（三）狀所載：瀝隆公司於97年6月30日與被
      告簽定承攬契約後，始進場施作。則在此之前，被告尚無
      應付瀝隆公司之工程款，然原告即曾依被告指示製付97年
      6月20日統一發票予瀝隆公司，益見被告以往向原告購買
      木材，指示原告將統一發票製付予其指定第三人，乃屬常
      事。
   3、系爭工程以往如有叫貨，原告皆先知會被告派駐工地之主
      任阮達忠，經向其查核無誤後，方送貨至該工地。之後，
      原告每月再持請款單、送貨簽收單（估價單）、統一發票
      向被告請領木材貨款，此慣例已行之多時，奈因工地發生
      工人摔落受傷意外事件，被告要原告分擔賠償款，未獲原
      告應允，乃拒絕給付貨款等語。
三、綜上，爰聲明：
（一）被告應給付原告1,002,081元，並自起訴狀繕本送達之翌
      日起至清償日止，按年息百分之5計算之利息。
（二）訴訟費用由被告負擔。
（三）原告願供擔保請准宣告假執行。
貳、被告則以：
一、其與原告間並無買賣關係，所承作之系爭工程中部分工程發
    包予訴外人瀝隆公司施作，向原告購買系爭材料者，應係瀝
    隆公司為施作橋工板模等工作所訂購，原告請款之統一發票
    係記載瀝隆公司。營利事業開立之統一發票，用以證明支出
    項報稅之用，日後得就收入項目予以扣減，倘被告確係因向
    原告購買系爭材料而支付價金予原告，則為日後報稅抵減，
    豈可能不要求原告開立發票予己，反而指示原告將發票開立
    予第三人之理。至於估價單上同時有被告及瀝隆公司現場人
    員之簽名，係因被告立於監督角色而簽收。
二、瀝隆公司為被告之下包商，被告係依據瀝隆公司指示，直接
    將應付款項直接撥付原告。被告與瀝隆公司早於97年6月30
    日簽訂工程合約書，嗣因追加工程項目，承攬總金額由
    17,477,733元增加至2,082,566元，且因瀝隆公司法定代理
    人有變更，故雙方於97年8月1日另簽訂工程合約，因此瀝隆
    公司於97年7、8月間即有工程款可向被告請領，被告按其施
    作的進度將應給付瀝隆公司的工程款代為支付原告，並無不
    合理之處。
三、兩造於97年5月5日間所簽立之簡易合約書其價金為129,938
    元，與本件貨款1,002,081元，相差10倍，豈有不簽訂契約
    之理。而且該合約是瀝隆公司前手用的材料，與本件系爭材
    料貨款的規格不同，無法繼續延用該合約，兩造間就系爭材
    料並無買賣關係。
四、估價單上原告註記向其叫貨者之行動電話及人名「有先生」
    、「宋先生」、「許宏彬」均為瀝隆公司之人員，而十五張
    估價單中由被告公司現場人員代為簽收者僅四次，其餘均為
    瀝隆公司人員自行簽收，而被告公司現場人員代為簽收時均
    特別註明其用途，以示係瀝隆公司所購買之貨料用於何工事
    ，而由原告於估價單上註記向其叫貨者之姓名及行動電話以
    觀，亦徵原告確知向其購買系爭材料者是瀝隆公司而非被告
    公司，尚難以原告自行於估價單台照上填寫被告公司，即認
    兩造間有買賣關係存在。
五、證人即瀝隆公司專案經理甲○○之證詞，可證明向原告訂購
    系爭材料者係瀝隆公司，其對於工程的細節、施工項目、材
    料供給及如何與原告接洽等情，均能證述明確，顯無臨訟杜
    撰的可能，且其具結後所為證述，衡情無甘冒偽證重罪之處
    罰，而偏袒被告作不實陳述必要等語抗辯。
六、綜上，爰聲明：
（一）原告之訴駁回。
（二）訴訟費用由原告負擔。
（三）如受不利判決，願供擔保請准宣告免為假執行。
、兩造不爭執之事實：
一、被告所承攬之系爭工程，其中模板及鋼筋工程係委由訴外人
    瀝隆公司承作。
二、原告已將系爭材料運至訴外人瀝隆公司承作被告部分系爭工
    程之工地，由瀝隆公司現場人員或被告公司現場人員簽收無
    訛。
三、原告尚未收受系爭材料之貨款1,002,081元。
四、原告於系爭材料請款之統一發票上記載買受人為瀝隆公司。
肆、得心證之理由：
    本件兩造爭執之處應在於，兩造間就系爭材料有無買賣關係
    存在？原告向被告請求系爭材料之貨款是否有理由？茲論述
    如下：
一、按當事人主張有利於己之事實者，就其事實有舉證之責任，
    但法律別有規定，或依其情形顯失公平者，不在此限，民事
    訴訟法第277條定有明文。又民事訴訟如係由原告主張權利
    者，應先由原告負舉證之責，若原告先不能舉證，以證實自
    己主張之事實為真實，則被告就其抗辯事實即令不能舉證，
    或其所舉證據尚有疵累，亦應駁回原告之請求（最高法院17
    年上字第917號判例參照），又原告於其所主張之起訴原因
    不能為相當之證明，而被告就其抗辯事實，已有相當之反證
    者，當然駁回原告之請求（最高法院20 年上字第2466號判
    例參照）。
二、本件原告主張被告向其訂購系爭材料，自97年10月1日起至
    同年11月18日之貨款計1,002,081元尚未給付之事實，固據
    其提出售貨明細表及估價單16紙影本為證，惟為被告所否認
    ，辯稱：兩造間並無買賣關係存在等語。經查，原告所提出
    之售貨明細表上，售貨對象雖記載為被告，惟此為原告內部
    單方所為記載，尚不足認定被告即為系爭材料之買受人。次
    查，原告雖又提出估價單為證，惟觀之原告所提出之估價單
    ，其中97年10月1日、97年10月21日之估價單上雖有被告公
    司人員王維毅之簽名，但亦有原告註記「有先生0000000000
    」、「許宏彬0000000000」等字樣，而同年11月5日估價單
    上雖有被告公司人員陳毓鴻之簽名，同時亦有訴外人瀝隆公
    司現場人員陳瑞泰之簽名，且有0000000000即瀝隆公司人員
    甲○○行動電話之註記，同年10月18日、10月20日、10月25
    日之估價單3紙雖有被告公司工地主任阮達忠之簽名，但同
    時亦分別有訴外人瀝隆公司工地現場人員「陳瑞泰」、「宋
    勝漢」、「有（君紹）」簽收之記載，其餘同年10月3日、
    10 月13日、10月17日、10月22日、10月24日、10月27日、
    11月11日、11月18日之估價單8紙，均係由訴外人瀝隆公司
    現場人員簽收，且多有瀝隆公司人員行動電話號碼之註記，
    是原告所提上開估價單上記載之簽收人員雖有被告公司之工
    地現場人員，此為被告所不否認，然被告係系爭工地之承攬
    人，僅就系爭工程中之模板及鋼筋工程委由訴外人瀝隆公司
    承作，此為兩造所不爭執，就工程慣例而言，承攬工程之承
    攬人就工程進行派人駐守、監督下包廠商之進度，並代為簽
    收進場之施工材料，自合常理，且部分估價單上亦同有訴外
    人瀝隆公司工地現場人員之簽收，自難僅以被告工地人員於
    估價單上簽收系爭材料，即謂被告為系爭材料之買受人；尤
    以上開估價單上多數均有瀝隆公司人員行動電話號碼之註記
    ，亦足認系爭材料應非被告訂購者，否則若如原告所言係被
    告向其訂購者，為何於估價單上註記瀝隆公司人員之行動電
    話號碼？再者，估價單上台照欄雖記載為被告，惟此同為原
    告單方之記載，自亦難僅憑此記載即認定兩造間有買賣關係
    存在；且證人即瀝隆公司之專案經理甲○○於本院審理時亦
    證述：「（瀝隆公司有無向原告訂購木材？）有，是訂購6
    分模板及2×2、12呎長及2×3、12呎長的角材，還有其他尺
    寸.. 柳安就是角材，防水模板就是6分模板，（估價單與你
    方才所提出發票是否相同的材料？）是同一筆材料的錢，因
    為瀝隆公司向被告承攬工程才與原告往來，舊港工程材料都
    是跟原告叫貨，另瀝隆之基隆工地也是跟原告叫貨。估價單
    上的簽收人員都是我本人、瀝隆工地現場人員，也有被告現
    場之人員。.. （木材究竟是被告或是瀝隆叫的貨？）是瀝
    隆公司叫的貨，原告發票也是開給瀝隆。（向原告訂貨是與
    何人交涉？）原告本人或他女兒都有交涉，有打電話或是親
    自去工廠叫貨」等語（見本院98年3月23日言詞辯論筆錄）
    ，足認兩造間就系爭材料是否存有買賣關係尚有疑義，尚難
    僅憑原告所提售貨明細表及估價單即認兩造間就系爭材料有
    買賣關係存在。
三、又查，原告雖又主張前所訂購材料之貨款均由被告以支票支
    付，足認兩造間確有買賣關係等語，惟為被告所否認，辯稱
    ：其所開立之支票係代瀝隆公司給付貨款等語。經本院分別
    向安泰商業銀行新竹分行、合作金庫北新竹分行、台灣中小
    企銀竹南分行函調結果，該等已兌現之支票9紙之發票人確
    為被告，且係以原告為受款人，有該等支票影本附卷可稽，
    惟支票乃支付證券及無因證券，尚難僅憑被告以支票支付款
    項即認定兩造間就系爭材料有買賣關係存在。而查，兩造就
    被告將系爭工程之模板及鋼筋工程委由訴外人瀝隆公司承作
    一節，並不爭執，原告雖主張被告與訴外人瀝隆公司係97年
    8 月1日簽訂工程合約書，被告不可能代訴外人瀝隆公司支
    付同年7月及8月之款項，惟被告辯稱其與訴外人瀝隆公司早
    於97年6月30日即簽訂工程合約書，嗣因追加工程項目及法
    定代理人變更，始另於同年8月1日簽訂工程合約書，並據其
    提出該工程合約書為證，且經證人即瀝隆公司專案經理甲○
    ○於本院審理時證述：「... 之前的貨款是請被告代為支付
    ，等工程款下來再由被告自工程款扣除，也就是委託被告付
    款.. （向原告訂貨，是否曾經由瀝隆自行付款？）都是被
    告代為付款，但是原告發票都是開給瀝隆，原告也知道是瀝
    隆叫的貨」等語（見本院98年3月23日言詞辯論筆錄），足
    認被告所為其係代瀝隆公司支付向原告訂購系爭材料之款項
    ，其後再自其與瀝隆公司之工程款中扣除之辯稱，並非無據
    ，亦尚合情理，是原告此部分主張，仍尚不足認定兩造間確
    有買賣關係存在。
四、再者，被告辯稱原告就系爭材料所開立之統一發票乃記載買
    受人為瀝隆公司，足認被告並非買受人等語，並據證人甲○
    ○提出統一發票附卷可稽，而依一般買賣交易習慣，買受人
    通常會要求出賣人開立統一發票，以利買受人報稅之用，是
    從原告所開立之統一發票記載買受人係瀝隆公司一節，可認
    向原告訂購系爭材料者應非被告，原告雖主張該等統一發票
    係依被告指示而以瀝隆公司名義開立者，惟此為被告所否認
    ，且此與一般交易常態不符，則該變態事實自應由原告負舉
    證之責，然其迄今並未舉證以實其說，尚難憑採。此外，證
    人即瀝隆公司之專案經理甲○○於本院審理時亦證述：「（
    瀝隆公司有無向原告訂購木材？）有，是訂購6分模板及2×
    2、12呎長及2×3、12呎長的角材，還有其他尺寸，柳安就
    是角材，防水模板就是6分模板，（木材究竟是被告或是瀝
    隆叫的貨？）是瀝隆公司叫的貨，原告發票也是開給瀝隆。
    （向原告訂貨是與何人交涉？）原告本人或他女兒都有交涉
    ，有打電話或是親自去工廠叫貨」等語（見本院98年3月23
    日言詞辯論筆錄），足認被告所為此項抗辯應足採信。
五、此外，細繹被告與訴外人瀝隆公司所簽訂之工程合約書，其
    中第9條關於「物料供應」規定：「甲方（即被告）供應之
    物料詳附件之承攬明細表內所列項目及數量，其餘因本工程
    施工所需之一切人工、物料及工具、機械設備、材物料儲藏
    庫房、工棚、水電設備等，除另有規定外，均由乙方（即瀝
    隆公司）負責」等語，有該工程合約書附卷可參，即若未明
    定由被告供應物料者，皆由瀝隆公司自行負責，而其等所約
    定工程合約明細表中亦確有物料供應之特別約定，諸如鋼模
    、三角托架、800T千斤頂由被告供應等，有該工程合約明細
    在卷可憑，參以證人甲○○於本院審理時亦證述：「（瀝隆
    與被告契約有無約定材料由何人負擔？）約定由瀝隆負擔，
    因為有註明連工帶料。（何條款有約定？）在附件一工程合
    約明細的備註欄註明鋼模被告公司提供，沒有註明就是由瀝
    隆負責，（瀝隆公司與被告有無明定提供何種物料？）沒有
    特別以一張明細表寫明，這是工程慣例。.. 模板也是，上
    載580元是含材料的，也是模板的材料是瀝隆公司要負責，
    因為模板施工行情約350元至400元，所以580元是含材料」
    等語（見本院98年3月23日言詞辯論筆錄），而訴外人瀝隆
    公司所施作被告承攬之系爭工程部分又係模板及鋼筋工程，
    其中模板工程即與系爭材料有關者，足認瀝隆公司確有訂購
    系爭材料以施作該模板工程之必要，由此亦可佐認被告是否
    有向原告訂購系爭材料之必要，尚有疑義。
六、綜上，原告所提出之上開證據尚不足認定兩造間確有系爭材
    料之買賣關係存在，此外，原告又無法舉出其他證據以資證
    明，從而，原告依據買賣之法律關係，請求被告給付自97年
    10 月1日起至11月18日止訂購系爭材料之貨款計1,002,081
    元及自起訴狀繕本送達翌日（即98年2月6日）起至清償日止
    ，按年息百分之5計算之利息，即無理由，應予駁回。而其
    假執行宣告之聲請亦失所附麗，應併予駁回。
七、因本案事證已臻明確，兩造其餘主張陳述及所提之證據，經
    審酌後認尚與本件判決結果無違，爰不再予論述，併此敘明
    。
伍、訴訟費用負擔之依據：民事訴訟法第78條。
中    華    民    國    98    年    8     月    24    日
                  民事第一庭    法  官  林南薰
以上正本係照原本作成。
如對本判決上訴，須於判決送達後20日內向本院提出上訴狀。
中    華    民    國    98    年    8     月    24    日
                                書記官  楊書棼


司法院資訊處製作；財團法人民間司法改革基金會備份。
